【裁判字號】    98,訴,2536
【裁判日期】    990129
【裁判案由】    確認股東關係不存在等
【裁判全文】
臺灣板橋地方法院民事判決              98年度訴字第2536號
原      告  甲○○
訴訟代理人  蔚中傑律師
被      告  泓葳企業股份有限公司
法定代理人  乙○○
上列當事人間確認董事委任關係不存在等事件，本院於中華民國
99年1 月5 日言詞辯論終結，判決如下：
    主      文
確認原告與被告間董事之委任關係不存在。
確認原告對被告出資額為新臺幣壹佰萬元之股東關係不存在。
訴訟費用由被告負擔。
    事實及理由
壹、程序方面
    按公司經中央主管機關撤銷或廢止登記者，應行清算程序；
    又股份有限公司之清算，以董事為清算人，但公司法或章程
    另有規定或股東會另選清算人時，不在此限，此觀公司法第
    26條之1 規定準用同法第24條規定及公司法第322 條第1 項
    規定即明。次按公司與董事間訴訟，除法律另有規定外，由
    監察人代表公司，股東會亦得另選代表公司為訴訟之人，公
    司法第213 條前段復定有明文；且依同法第324 條之規定，
    清算人於執行清算事務範圍內，除另有規定外，其權利義務
    與董事同。是董事原則上應為清算人，且清算人之權利義務
    與董事同，則董事以清算人身分對董事為訴訟，亦難免有徇
    私之舉。依同一法理，仍不宜由董事以清算人身分對董事為
    訴訟。況且清算中，公司股東會與監察人依然存續。因此，
    對董事之訴訟依法仍應由監察人或股東會所選任之人代表公
    司為之，始為適法（最高法院94年度臺上字第230 號判決意
    旨參照）。查本件被告於民國94年3 月21日由經濟部以經授
    中字第09434668590 號函廢止登記，此有被告之變更登記表
    影本1 件附卷可稽（見本院卷第6 至8 頁），依上開規定，
    即應行清算程序。本件係屬公司與董事間之訴訟，揆諸前揭
    說明，即應以被告之監察人乙○○為本件訴訟之被告法定代
    理人，始為適法，先予敘明。
貳、實體方面
一、原告主張：
  (一)兩造間自始無董事及股東之關係，惟被告公司在主管機關經
    濟部之登記資料中，將原告列為董事及股東，使原告私法上
    地位處於不安之狀態，致私法上之地位有受侵害之危險，非
    提起確認訴訟無法除去該不安定之法律上地位，是原告有即
    受確認判決之法律上利益。
  (二)原告從未參與出席任何被告公司之發起人會議與董事會議及
    股東會議，實不知為何被告公司將原告伊列為股東，甚且，
    經原告查詢後，始知被告公司更將原告選為董事之一，然原
    告對於被列為股東與董事並不知情，且被告之變更登記事項
    表及股東名簿也未有原告之用印，況實際上也應無董事願任
    同意書等，均足證原告實際上並非被告公司之董事與股東。
    再者，原告亦從未收受過被告公司之股票，更未繳納過任何
    股款，故原告當非被告公司之股東及董事，原告亦從未同意
    被選任為該公司之董事，況被告公司歷年來是否有召開過股
    東會或董事會，原告也從未知悉與參與，被告公司也從未通
    知原告，故原告與被告公司間實無股東關係與董事之委任關
    係存在。並聲明：請求確認原告與被告間股東及董事關係不
    存在。
二、被告法定代理人乙○○則以：被告公司對於原告主張之訴訟
    標的認諾，原告確非被告公司之股東及董事等語。
三、本院之判斷：
  (一)按確認法律關係之訴，非原告有即受確認判決之法律上利益
    者，不得提起之，民事訴訟法第247 條定有明文。所謂即受
    確認判決之法律上利益，係指法律關係之存在與否不明確，
    原告主觀上認其在法律上之地位有不妥之狀態存在，且此種
    不妥狀態，能以確認判決將之除去者而言（最高法院52年臺
    上字第1237號判例意旨參照）。次按「上訴人訴請確認兩造
    間董事長之委任關係不存在部分，已獲勝訴判決，其自可於
    判決確定後單獨持向主管機關申請變更登記，無請求被上訴
    人協同辦理之必要，其仍請求被上訴人協同辦理塗銷登記，
    欠缺權利保護要件」（最高法院89年臺上字第1146號判決意
    旨可資參照）。準此，倘原告能取得本件確認之訴之勝訴判
    決，除得持以向主管機關辦理董事、股東之變更登記外，亦
    可除去依公司法第23條第1 項、第161 條之1 第2 項、第17
    2 條之1 第6 項、第209 條第5 項、第259 條、第267 條第
    7 項、第279 條第3 項及第331 條第5 項等基於董事地位（
    公司負責人）之規定而可能負擔法律責任之不安狀態。從而
    ，原告提起本件確認之訴，應認有即受確認之法律上利益。
  (二)次按公司與董事間之關係，除本法另有規定外，依民法關於
    委任之規定，公司法第192 條第3 項定有明文，是公司之董
    事與公司間之關係，要屬委任關係無疑。查本件原告主張之
    前揭事實，業據其提出被告公司變更登記表影本、股東名簿
    影本及勞工保險被保險人投保資料表等件為證（見本院卷第
    6 至8 頁、第23頁），並經本院向經濟部調取被告公司登記
    全卷核對無訛。又被告公司已對原告主張之訴訟標的認諾，
    依民事訴訟法第384 條之規定，應為被告敗訴之判決。從而
    ，原告請求確認其與被告公司間董事委任關係及股東關係不
    存在，均有理由，應予准許。
四、結論：原告之訴為有理由，依民事訴訟法第78條，判決如主
    文。
中    華    民    國    99    年    1     月    29    日
                  民事第二庭  法  官  張筱琪
以上正本係照原本作成
如對本判決上訴，須於判決送達後20日內向本院提出上訴狀
中    華    民    國    99    年    1     月    29    日
                              書記官  連思斐

司法院資訊處製作；財團法人民間司法改革基金會備份。
